【裁判字號】    97,上更(一),85
【裁判日期】    970422
【裁判案由】    毒品危害防制條例
【裁判全文】
臺灣高等法院臺中分院刑事判決      97年度上更(一)字第85號
上  訴  人
即  被  告  丙○○
指定辯護人  本院公設辯護人  甲○○
上列上訴人因毒品危害防制條例案件，不服臺灣彰化地方法院95
年度訴字第1030號，中華民國95年12月20日第一審判決（起訴案
號：臺灣彰化地方法院檢察署95年度偵字第1478號，併辦案號：
同署95年度偵字第6081號），提起上訴，判決後，經最高法院發
回更審，本院判決如下：
    主  文
原判決關於丙○○部分撤銷。
丙○○共同連續販賣第一級毒品，累犯，處有期徒刑拾年。扣案
之海洛因伍包（合計淨重零點陸參公克）沒收銷燬之；扣案之海
洛因外包裝袋伍個（總重壹點捌捌公克）及行動電話壹支（門號
為0000000000號，含ＳＩＭ晶片卡壹張）、電子秤壹
只、分裝袋貳拾貳包，均沒收；未扣案之販賣毒品所得新台幣肆
萬柒仟元應與施垂勝連帶沒收，如全部或一部不能沒收時，以其
與施垂勝之財產連帶抵償之。未扣案之行動電話手機壹支（門號
為0000000000號，含ＳＩＭ晶片卡）沒收，如全部或
一部不能沒收時，追徵其價額。
    事  實
一、緣施垂勝（綽號「大頭」、「大頭成」）曾於民國（下同）
    八十三年間因違反肅清煙毒條例案件，經本院以八十三年度
    上訴字第一七九一號刑事判決及臺灣彰化地方法院八十四年
    度訴緝字第五四號刑事判決分別判處有期徒刑三年二月、有
    期徒刑三年三月確定，二案接續執行，於八十四年二月三日
    入監服刑，並於八十七年六月二日假釋出監，嗣經撤銷假釋
    ，應執行殘刑有期徒刑二年十月十日；復另於八十九年間因
    贓物案件，經本院以八十九年度少連上易字第一號刑事判決
    判處有期徒刑三年、有期徒刑四月，並定其應執行刑為有期
    徒刑三年三月確定，與上開殘刑部分合併執行，於九十四年
    八月二十日縮刑期滿執行完畢。丙○○於民國八十八年間曾
    因違反毒品危害防制條例案件，經臺灣彰化地方法院判處有
    期徒刑四年確定，於九十一年十二月二十日假釋付保護管束
    ，至九十三年八月二十四日保護管束期滿視為執行完畢。詎
    施垂勝仍不知悔改，明知海洛因業經行政院衛生署公告列為
    毒品危害防制條例第二條第二項第一款所列管之第一級毒品
    ，不得製造、運輸、販賣及持有，竟意圖賺取差價，而基於
    販賣第一級毒品海洛因營利之概括犯意，自九十四年八月二
    十日出監後某日起迄九十五年四月下旬某日止，先由施垂勝
    及綽號「昌葉仔」（即黃昌業，另案由檢察官偵查中）陸續
    於不詳時間，在臺灣地區不詳地點向不詳姓名年籍之成年人
    ，出資販入供以販賣用之第一級毒品海洛因，加以分裝，並
    以高於進價之價格標定欲販賣之價格，復自九十四年十一月
    某日起至九十五年一、二月間某日止，將已分裝完成之毒品
    海洛因，於每日上午七時許、約在彰化縣花壇鄉三春村後厝
    一巷交予與渠等有犯意聯絡之丙○○（綽號「APPLE」）四
    十小包持有保管，俟附表所示欲購毒者撥打綽號「昌葉仔」
    之成年男子及綽號「大頭」之施垂勝二人所持用，或渠等交
    予丙○○聯繫所用之門號0000000000號行動電話
    （本件未扣案）、或丙○○自行申辦之門號0000000
    0000號行動電話為聯絡販毒之工具，直接與施垂勝及綽
    號「昌葉仔」之成年男子，或與丙○○聯繫交易毒品事宜，
    雙方談妥交易毒品之數量、金額，並約定交易之時間、地點
    後，或由施垂勝自行、或由丙○○依施垂勝指示，或由丙○
    ○與購毒者所談妥之交易內容，將欲交易之毒品攜至約定之
    交易地點，以一手交錢，一手交貨之方式，共同連續販賣第
    一級毒品予如附表所示「販賣對象」欄所載之人多次（各次
    販賣海洛因之對象、時間、金額、數量、次數及販賣所得合
    計等，均詳見附表），所得則悉數於每日上午七時許交予施
    垂勝，再由施垂勝給付少量海洛因予林文晉施用作為報酬，
    其等合計販賣毒品所得為新台幣（下同）四萬七千元。嗣於
    九十五年二月六日二十一時二十分許，在彰化縣花壇鄉三春
    村後厝一巷九三號前路旁，丙○○駕駛車牌９Ｈ—９５１７
    號自用小客車（車內搭載不知情之妻即共同被告邱宜婷，邱
    宜婷部分業經本院前審判處無罪確定），經警盤查，當場查
    扣其所有之第一級毒品海洛因五包（合計淨重零點六三公克
    ，外包裝空包裝總重一點八八公克）、供販賣海洛因所用之
    行動電話一支（門號為0000000000號，含ＳＩＭ
    晶片卡）、電子秤一只、分裝袋二十二包等物，經警循線查
    悉上情。
二、案經彰化縣警察局員林分局報告臺灣彰化地方法院檢察署檢
    察官偵查起訴及移送併辦。
    理  由
壹、證據能力部分：
一、按被告以外之人（包括證人、鑑定人、告訴人、被害人及共
    同被告等）於審判外之陳述雖不符刑事訴訟法第一百五十九
    條之一至之四等四條之規定，而經當事人於審判程序同意作
    為證據，法院審酌該言詞陳述或書面陳述作成時之情況，認
    為適當者，亦得為證據；當事人、代理人或辯護人於法院調
    查證據時，知有刑事訴訟法第一百五十九條第一項不得為證
    據之情形，而未於言詞辯論終結前聲明異議者，視為有前項
    之同意，同法第一百五十九條之五定有明文。本件證人張慧
    娟、陳國振、張銘恩、張南山、洪琮勝、李記銘、余岳勳、
    張士元等人分別於警詢及偵查中所為陳述，以及本案以下所
    引用之非供述證據，固屬被告以外之人於審判外之陳述，惟
    上開證據業經本院予以提示並告以要旨，且各經檢察官及被
    告表示意見。當事人已知上述證據乃傳聞證據，且迄言詞辯
    論終結前，均未主張有刑事訴訟法第一百五十九條第一項不
    得為證據之情形，是應認已同意作為證據，且經本院審酌後
    ，無取得證據違法、欠缺供述之任意性或證據證明力顯然偏
    低等不適當之情形，認均有證據能力，合先敘明。
二、復按有事實足認被告或犯罪嫌疑人涉犯有最輕本刑為三年以
    上有期徒刑之罪嫌，並危害國家安全或社會秩序情節重大，
    而有相當理由可信其通訊內容與本案有關，且不能或難以其
    他方法蒐集或調查證據者，得發通訊監察書。通訊監察書，
    偵查中由檢察官依司法警察機關聲請或依職權核發，審判中
    由法官依職權核發。又除法律另有規定外，實施刑事訴訟程
    序之公務員因違背法定程序取得之證據，其有無證據能力之
    認定，應審酌人權保障及公共利益之均衡維護。通訊保障及
    監察法第五條第一項第一款、第二項、刑事訴訟法第一百五
    十八條之四分別定有明文。本案關於被告施垂勝所提供予丙
    ○○聯繫販毒所用而未扣案之門號0000000000號
    行動電話之監聽錄音，業為臺灣彰化地方法院檢察署核准在
    案，有詳載其監察電話及對象、起訖時間及譯文人等之譯文
    紀錄附卷可參，係依法所為之監聽；況審酌電話監聽侵害被
    告權益之種類及輕重、對於被告訴訟上防禦不利益之程度、
    犯罪所生之危害或實害等情形，兼顧人權保障及公共利益之
    均衡維護，亦認本件此部分電話監聽合於比例原則，是應具
    有證據能力。
三、關於卷附之法務部調查局鑑定通知書，是屬於刑事訴訟法第
    二百零六條之鑑定報告，依刑事訴訟法第一百五十九條第一
    項之除外規定（參照該條立法理由），得作為證據。
貳、實體部分：
一、上揭事實，業據被告丙○○於偵查及原審、本院前審及本審
    審理中均坦承不諱，核與證人張慧娟、陳國振、張明恩於警
    詢、偵查、原審審理中及證人張南山、洪琮勝、李記銘、余
    岳勳、張士元於警詢、偵查中具結供證情節大致相符（按證
    人張南山、洪琮勝、李記銘、余岳勳、張士元部分，原經被
    告之辯護人於原審聲請詰問，經原審審理中提訊上開證人到
    庭後，被告丙○○及其辯護人當庭捨棄詰問），且有行動電
    話之通訊監察譯文、指認照片在卷可稽，復有海洛因白粉五
    包（合計淨重零點六三公克，空包裝總重一點八八公克）、
    電子秤一只、分裝袋二十二包、行動電話一支（門號為00
    00000000號，含ＳＩＭ晶片卡）扣案可資佐證，而
    被告遭查獲時扣案之白粉五包（合計淨重零點六三公克、空
    包裝總重一點八八公克），經分別送請法務部調查局鑑驗結
    果，確含第一級第六項毒品海洛因成分，此有法務部調查局
    九十五年四月六日調科壹字第第00000000000號
    鑑定通知書在卷足稽（附於一四七八號偵卷第四六頁），足
    徵被告丙○○之自白與事實相符，其犯行洵堪認定。
二、又按證人之陳述有部分前後不符，或相互間有所歧異時，究
    竟何者為可採，法院仍得本其自由心證予以斟酌，非謂一有
    不符或矛盾，即應認其全部均為不可採信（最高法院74年臺
    上字第1599號判例參照）。且按人之記憶本屬有限，對之前
    發生的細節無法全數記憶，尤以施用毒品者之記憶又較常人
    為差，因而對於取得毒品之來源即向誰購買固尚可記憶，然
    對於購買毒品之次數、數額及每次購買之金額則往往無法肯
    定，此乃可理解的事。兼以市面上零售毒品率皆小包裝，而
    購買者每次數量又不一定，加以訊問者、記錄者均非同一人
    ，因而施用者往往因時不同，對購買之時間、金額、次數之
    陳述有些許差異，而也因些許差異，更可見其證述未經修飾
    ，依己意陳述，而非誣陷。證人就毒品交易次數、時間、金
    額等細節所證或有出入，而未能全部一致，惟證人對於有向
    被告及共犯施垂勝購買毒品海洛因之基本事實，則自始並無
    更異，足認證人證述上開購買海洛因之主要事實之證詞，應
    堪予採信。本諸罪疑惟輕、最有利於被告之原則計算（證人
    所述細節略有歧異，依有利被告原則，爰依最少量，最低價
    額計算），證人張慧娟、張南山、陳國振、洪琮勝、李記銘
    、張明恩、余岳勳、張士元等人因各人記憶殊異，其等於警
    詢、偵查及原審審理中對於向被告丙○○及共犯施垂勝購買
    之次數及金額，多以約略概數供證而未精確陳述，而被告丙
    ○○復辯以並未販賣那麼多次數，茲本諸罪疑惟輕、最有利
    於被告之原則計算（證人所述細節略有歧異，依有利被告原
    則，爰依各證人所證其中次數、金額較少部分，或揀取平均
    數，執為認定被告丙○○販賣海洛因之所得合計為四萬三千
    五百元，茲說明及計算如下：
（一）證人張慧娟於偵查中供證：向被告丙○○拿過很多次、向
      邱宜婷拿過一次一千元毒品等語（參一四七八號偵卷第五
      九頁背面；惟其中其向邱宜婷拿取毒品之供述不足採信，
      邱宜婷部分已判決無罪確定）、於原審審理中則供證僅見
      過被告丙○○一次等語（參原審卷二第九十六頁反面），
      被告丙○○亦坦承販賣海洛因予證人張慧娟，爰據此認定
      證人張慧娟向被告購買次數為一千元一次，另逕由共犯施
      垂勝交付三次，每次五百元（同上偵卷第五六頁反面），
      合計二千五百元。
（二）證人張南山於偵查中供證：（問：你向丙○○買過幾次？
      ）至少三、四次，最後一次是過年前，一月二十日之前，
      那次跟他買五百元，在紅橋那裡當面給我，給我海洛因等
      語（同上偵卷第六四頁），此部分爰以購買五百元三次，
      合計為一千五百元；另查由共犯施垂勝直接交付海洛因三
      次，二次五百元及一次一千元（同上偵卷第六四頁），合
      計三千五百元。
（三）證人陳國振於偵查及原審審理中證稱：「我打電話給"大
      頭勝"時，他就會叫"APPLE"拿出來，... 」、「我都是向
      "APPLE"拿的」、「（問：被告丙○○是否就是你說的
      "APPLE"？）是的。」、「（問：有無向"APPLE"購買過毒
      品？）有。」、「（問：購買過幾次？）約10次左右。」
      、「（問：如何與丙○○購買毒品？）撥打電話，電話不
      一定是誰接的，但是毒品都是丙○○送出來的。」等語，
      於偵查中亦供稱有以五百元一包或一千元一包之價格向被
      告丙○○購買約十次以上（同上偵卷第六九頁正反面及原
      審卷二第六八至六九、九九頁正反面），則證人陳國振部
      分以五百元及一千元各五次計算，合計為七千五百元。
（四）證人洪琮勝偵查中供證向被告丙○○購買二次，每次五百
      元等語（同上偵卷第八十頁背面），合計為一千元。
（五）證人李記銘於偵查中供證有以五百元一包或一千元一包之
      價格向被告丙○○購買約十次以上（同上偵卷第八四頁）
      ，則以五百元及一千元各五次，合計為七千五百元。
（六）證人張明恩於警訊、偵查中供證以一千至二千元價格向被
      告丙○○買過毒品約七、八次（參同上偵卷第七八、八二
      頁），於原審審理中則證述向被告丙○○購買約三、四次
      等語（參原審卷二第一０一頁反面），則以有利被告之三
      次認定之，並計為一千元二次、二千元一次，合計購買金
      額為四千元。
（七）證人余岳勳於九十五年四月二十七日偵查中供證向被告丙
      ○○買過五、六幾次，每次購買一千元至一千五百元等語
      （參原審卷一第一０四頁正面），則以一千元三次及一千
      五百元二次計算，合計為六千元。
（八）證人張士元於九十五年四月九日偵查中供證向被告丙○○
      買過十幾次，每次購買一千至二千元等語（參原審卷一第
      八六頁正面），則以一千元及二千元各五次，合計為一萬
      五千元。
      綜上，被告與共犯施垂勝共同販賣海洛因所得合計為四萬
      七千元（計算式：2500+3500+7500+1000+7500+4000+6000
      +15000= 47000），事證已明，堪以認定。
三、按現行刑法關於正犯、從犯之區別，係以其主觀之犯意及客
    觀之犯罪行為標準，凡以自己犯罪之意思而參與犯罪，無論
    其所參與者是否係犯罪構成要件之行為，皆為正犯，其以幫
    助他人犯罪之意思而參與犯罪，其所參與者，苟係犯罪構成
    要件之行為，亦為正犯，必以幫助他人犯罪之意思而參與犯
    罪，其所參與者又為犯罪構成要件以外之行為，始為從犯。
    故共同實施犯罪行為之人，在合同意思範圍以內，各自分擔
    犯罪行為之一部，相互利用他人之行為，以達其犯罪之目的
    者，即應對於全部所發生之結果，共同負責（最高法院九十
    二年度臺上字第五四０七號判決意旨參照）。又刑法上所謂
    販賣行為，係指以營利為目的，有償轉讓，將商品購入或賣
    出，有一於此，犯罪即為完成，故交付商品與收取價金，均
    屬販賣犯罪之構成要件行為，縱以幫助他人營利犯罪之意思
    ，而有參與交付買賣標的物、收取貨款之販賣要件行為，自
    應論以共同正犯而非從犯（最高法院八十四年臺上字第五六
    四七號判決意旨參照）。本件參諸被告之供述、如附表所示
    證人陳國證等上開證詞，丙○○明知共犯施垂勝有從事販賣
    毒品海洛因之行為，丙○○接獲施垂勝來電後知悉有人欲購
    買海洛因，繼而受指示，前往交易地點交付海洛因予購毒者
    並收取價款，以獲取免費施用毒品之利益，參照前揭說明，
    丙○○既已參與送交毒品及收取價金之行為，自屬參與實施
    販賣之犯罪構成要件行為，況被告亦自共犯施垂勝處獲有免
    費施用毒品之利益，是被告顯係以自己犯罪之意思而為之，
    自應論以共同正犯，被告與施垂勝對於販賣海洛因予如附表
    所示之人，分別有犯意聯絡及行為分擔甚明，自應分別負共
    同正犯之刑責，其等依上開分工模式販賣第一級毒品海洛因
    ，應堪認定。
四、本案雖未扣得被告與共犯施垂勝等販賣予如附表所示證人等
    人之海洛因，如附表所示之證人陳國振等人均未能明確證述
    被告與共犯施垂勝等販出海洛因之實際重量，而未能精準計
    算出被告與共犯施垂勝等販入與販出海洛因之差價（即營利
    賺取之淨額）。然查，我國查緝販賣毒品海洛因執法甚嚴，
    對於販賣海洛因者尤科以重度刑責。又販賣海洛因既係違法
    行為，當非可公然為之，亦無公定價格，且容易分裝並增減
    份量，而每次買賣之價量，可能隨時依雙方關係深淺、資力
    、需求量及對行情之認知、來源是否充裕、查緝是否嚴謹、
    購買者被查獲時供述購買對象之可能風險之情評估等情形，
    而異其標準，非可一概而論；販賣之利得，除被告坦承犯行
    或價量俱臻明確外，委難察得實情，販賣之人從價差或量差
    中牟利之方式雖異，其意圖營利之販賣行為則同一。是以因
    海洛因量微價高，取得不易，販賣者率有暴利可圖，苟非意
    圖販賣營利，一般人焉有可能甘冒重度刑責而提供海洛因予
    他人。況買受之對象即如附表所示之陳國振等人與被告間並
    無特別之親屬情誼，且如附表所示之證人等均證述其等分別
    向被告或共犯施垂勝等購買海洛因時，有交付金錢而均屬有
    償之行為，且係前往如附表所示之地點與被告或共犯施垂勝
    等進行交易，是倘被告與共犯施垂勝等非有厚利可圖，自無
    平白費時、費力特意趕赴前開地點或指派他人交付毒品與對
    方之理，被告販賣毒品分別交付海洛因予如附表所示之陳國
    振等人，其主觀上顯係基於營利之販賣意圖而為毒品之提供
    行為，洵堪認定。又被告交付海洛因予購毒者並收取價款，
    以獲取免費施用毒品之利益，足認被告主觀上顯係基於營利
    之販賣意圖而為毒品之交付行為，亦洵堪認定。
五、被告行為後，刑法於九十四年二月二日修正公布，九十五年
    七月一日施行。修正後刑法第二條第一項規定：「行為後法
    律有變更者，適用行為時之法律。但行為後之法律有利於行
    為人者，適用最有利於行為人之法律。」係規範行為後法律
    變更所生新舊法律比較適用之準據法，於新法施行後，應適
    用修正後刑法第二條第一項之規定，為「從舊從輕」之比較
    。又法律變更之比較適用，比較時應就罪刑有關之共犯、未
    遂犯、想像競合犯、牽連犯、連續犯、結合犯，以及累犯加
    重、自首減輕暨其他法定加減（如身分加減）與加減例等一
    切情形，綜其全部罪刑之結果而為比較；且就比較之結果，
    須為整體之適用，不能割裂分別適用各該有利於行為人之法
    律，此即法律變更之比較適用所應遵守之「罪刑綜合比較原
    則」及「擇用整體性原則」。而從刑附屬於主刑，除法律有
    特別規定者外，依主刑所適用之法律（最高法院二十四年上
    字第四六三四號判例、二十七年上字第二六一五號判例、九
    十五年第八次刑事庭會議決議參照）。經查：
（一）法定刑中罰金刑部分：
      刑法第三十三條第五款業經修正公布，修正後刑法第三十
      三條第五款規定「罰金：新臺幣一千元以上，以百元計算
      之」，與修正前刑法第三十三條第五款規定「罰金：（銀
      元）一元以上」不同。比較新舊法結果，以舊法即行為時
      法較有利於被告丙○○，故依刑法第二條第一項前段規定
      ，本案被告所犯之罪，其法定刑併科罰金部分，自應適用
      行為時之法律規定決定其罰金部分之法定刑。
（二）關於共同正犯：
      刑法第二十八條原規定：「二人以上共同『實施』犯罪之
      行為者，皆為共同正犯。」新法修正為：「二人以上共同
      『實行』犯罪之行為者，皆為共同正犯。」將舊法之「實
      施」修正為「實行」。原「實施」之概念，包含陰謀、預
      備、著手及實行等階段之行為，修正後僅共同實行犯罪行
      為始成立共同正犯。是新法共同正犯之範圍已有限縮，排
      除陰謀犯、預備犯之共同正犯。新舊法就共同正犯之範圍
      既因此而有變動，自屬犯罪後法律有變更，而非僅屬純文
      字修正，應有新舊法比較適用之問題。最高法院九十六年
      度台上字第九三四號判決採同一見解，經比較認適用被告
      行為後上開新法規定，對被告非較為有利，而應適用修正
      前刑法第二十八條之規定。
（三）連續犯部分：
      本件被告丙○○所犯毒品危害防制條例第四條第一項販賣
      第一級毒品罪，應成立連續犯，因其得處徒刑之範圍乃依
      各該罪之本刑得加重至二分之一而已（其中法定刑中死刑
      、無期徒刑部分不得加重），顯然比依新刑法規定，應將
      各該罪之數次行為分論併罰之結果為輕，依裁判時之新法
      第二條第一項比較之結果，以修正前刑法較有利於被告丙
      ○○，應依修正刪除前刑法第五十六條規定，以連續犯論
      處。
（四）累犯部分：
      修正後刑法第四十七條關於累犯之規定，乃以出於故意再
      犯有期徒刑以上之罪者為限，並增訂強制工作免其執行或
      執行完畢後，五年內故意再犯有期徒刑以上之罪者，以累
      犯論之規定（擬制累犯）。是以修正後之累犯範圍已有所
      減縮及擴張，當屬科刑規範事項之變更，自應比較新舊法
      。而本案被告丙○○於前案執行完畢五年內故意再犯本件
      有期徒刑以上之罪，不論依修正前後之刑法第四十七條規
      定，均應成立累犯，故修正後之刑法第四十七條並非較有
      利於被告丙○○，依刑法第二條第一項前段之規定，仍應
      適用被告行為時即修正前刑法第四十七條之規定，論以累
      犯。
（五）死刑及無期徒刑減輕部分：
      刑法第六十四條第二項原規定為：「死刑減輕者，為無期
      徒刑，或為十五年以下十二年以上有期徒刑」；修正後之
      該條項規定為：「死刑減輕者，為無期徒刑」。另刑法第
      六十五條第二項原規定為：「無期徒刑減輕者，為七年以
      上有期徒刑」；修正後之該條項規定為：「無期徒刑減輕
      者，為二十年以下十五年以上有期徒刑」。被告丙○○所
      犯之毒品危害防制條例第四條第一項販賣第一級毒品罪，
      如後所述，本院爰依刑法第五十九條規定減輕其刑。而該
      罪法定本刑中有死刑、無期徒刑之規定，經比較結果，自
      以修正前之刑法第六十四條第二項、第六十五條第二項規
      定有利於被告丙○○，自應適用該修正前之規定。
（六）綜上被告全部罪刑之結果而為新、舊法比較，揆諸前揭最
      高法院決議及刑法第二條第一項所定之「從舊從輕」原則
      ，適用被告行為時法律，對被告較為有利，自應適用修正
      前之刑法規定。
（七）刑法第三十八條第二項僅將沒收對像由舊法之「犯人」修
      正為「犯罪行為人」，無論依修正前後之刑法第三十八條
      第一項第二款、第三項規定，屬於被告（或共犯）所有且
      供犯罪所用之物，均得沒收，對於本件之認定並無影響。
      且沒收為從刑之一種，與主刑有從屬關係，應依主刑部分
      適用之法律而從屬適用，無獨立比較之問題。本件依前所
      述，有關與被告所犯罪刑有關之累犯、連續犯等加重事由
      ，既已適用修正前之刑法規定，則有關從刑之沒收規定，
      自亦應從屬適用修正前刑法第三十八條之規定，併予宣告
      沒收之。
（八）至修正前刑法第五十九條規定「犯罪之情狀可憫恕者，得
      酌量減輕其刑」。修正後刑法第五十九條規定「犯罪之情
      狀顯可憫恕，認科以最低度刑仍嫌過重者，得酌量減輕其
      刑」，上開條文修正前與修正後雖用語不同，但實質內涵
      則相同，僅係酌減標準見解法律之明文化，非屬法律變更
      ，故不生新舊法比較適用之問題（最高法院九十五年度第
      八次刑事庭會議決議第六點第一項參照），附此敘明。
四、按毒品危害防制條例第四條所規定之販賣毒品罪，雖不以販
    入之後復行賣出為要件，祇要以營利為目的，將毒品販入或
    賣出，有一於此，其犯罪即為完成。惟其行為態樣，可分為
    販入、賣出、販入後復行賣出等三種情形。其中販入或賣出
    ，有一於此，其犯罪固屬完成；但在販入後復行賣出之場合
    ，行為人意圖營利而販入毒品後，至首次賣出，乃二個舉動
    之接續實行，仍祇成立一個販賣既遂罪。然而，其後之販賣
    行為（即第二次以後之賣出），倘成立連續犯（或數罪）時
    則屬另一次行為，應視其販賣既遂或未遂予以評價，如第二
    次以後之賣出行為著手後尚未完成，仍有未遂犯之適用，不
    能因原始之販入行為已經既遂，即認為第二次以後之賣出未
    遂行為，亦屬既遂；更不能將第二次以後之各次賣出行為，
    重復併入原始之販入行為合併為一次之評價，反覆論以一個
    販賣既遂罪。最高法院九十六年台上字第三五五一號裁判意
    旨足參。況以販賣毒品者，其主觀上須有營利之意圖，且客
    觀上有販賣之行為，即足構成，至於實際上是否已經獲利，
    則非所問。即於有償讓與他人之初，係基於營利之意思，並
    著手實施，而因故無法高於購入之原價出售，最後不得不以
    原價或低於原價讓與他人時，仍屬販賣行為；必也始終無營
    利之意思，縱以原價或低於原價有償讓與他人，方難謂為販
    賣行為，而僅得以轉讓罪論處（最高法院九十三年度臺上字
    第一六五一號刑事判決意旨參照）。又按海洛因係屬毒品危
    害防制條例第二條第一項所定之第一級毒品，核被告丙○○
    所為，係犯毒品危害防制條例第四條第一項之販賣第一級毒
    品罪。被告丙○○為販賣海洛因而持有海洛因之低度行為為
    販賣之高度行為所吸收，不另論罪。被告分別與共犯施垂勝
    、「昌葉仔」（即黃昌業）之成年男子等人間，就如附表所
    示之上開犯行，有犯意聯絡及行為分擔，應依刑法第二十八
    條規定論以共同正犯。公訴意旨雖認被告與其妻邱宜婷就上
    開犯行亦有犯意聯絡及行為分擔，惟同案被告邱宜婷被訴販
    賣第一級毒品部分，業經判決無罪確定在案，公訴人認另案
    被告邱宜婷為本案共犯，尚有未洽，附此指明。又被告先後
    多次販賣海洛因既遂之犯行，時間緊接，所犯係構成要件相
    同之罪，顯係基於概括之犯意為之，應依修正前刑法第五十
    六條連續犯規定論以一罪，惟因販賣海洛因之法定本刑為死
    刑、無期徒刑，依法不得加重其刑，僅就販賣第一級毒品之
    罰金刑部分加重其刑。又本件起訴書雖未論載被告丙○○販
    毒予余岳勳、張士元部分，惟因與起訴經認有罪部分有（修
    正前）連續犯之裁判上一罪關係，並經檢察官移送併辦，依
    審判不可分原則，本院自應併為審理，附為敘明。再被告丙
    ○○於八十八年間曾因違反毒品危害防制條例案件，經臺灣
    彰化地方法院判處有期徒刑四年確定，於九十一年十二月二
    十日假釋付保護管束，至九十三年八月二十四日保護管束期
    滿視為執行完畢，此有臺灣高等法院被告前案紀錄表乙紙附
    卷可稽，茲於五年以內再故意犯本件有期徒刑以上之罪，應
    依修正前刑法第四十七條第一項規定，論以累犯，惟因販賣
    海洛因之法定本刑為死刑、無期徒刑，依法不得加重其刑，
    僅就其餘罰金刑部分遞加重其刑。被告同時有兩種法定加重
    事由，應依刑法第七十條規定，就本刑為罰金刑部分遞加重
    其刑。又按刑之量定，為求個案裁判之妥當性，法律固賦予
    法院裁量權，但此項裁量權之行使，除應依刑法第五十七條
    規定，審酌行為人及其行為等一切情狀，為整體之評價，並
    應顧及比例原則與平等原則，使罪刑均衡，輕重得宜，以契
    合社會之法律感情。又刑法第五十九條規定犯罪之情狀可憫
    恕者，得酌量減輕其刑，其所謂「犯罪之情狀」，與同法第
    五十七條規定科刑時應審酌之一切情狀，並非有截然不同之
    領域，於裁判上酌減其刑時，應就犯罪一切情狀（包括第五
    十七條所列舉之十款事項），予以全盤考量，審酌其犯罪有
    無可憫恕之事由（即有無特殊之原因與環境，在客觀上足以
    引起一般同情，以及宣告法定低度刑，是否猶嫌過重等等）
    ，以為判斷（參照最高法院九十五年度台上字第六一五七號
    判決）。而毒品危害防制條例第四條第一項規定：「製造、
    運輸、販賣第一級毒品者，處死刑或無期徒刑；處無期徒刑
    者，得併科新台幣一千萬元以下罰金」，其法定刑為死刑、
    無期徒刑，別無其他自由刑之規定，刑度可謂重大；然同為
    販賣第一級毒品之人，其原因動機不一，犯罪情節未必盡同
    ，或有大盤毒梟者，亦有中、小盤之分，甚或僅止於吸毒者
    友儕間為求互通有無之有償轉讓者亦有之，其販賣行為所造
    成危害社會之程度自屬有異，法律科處此類犯罪，所設之法
    定最低本刑卻同為「死刑或無期徒刑；處無期徒刑者，得併
    科新台幣一千萬元以下罰金」，不可謂不重。於此情形，倘
    依其情狀處以有期徒刑，即足以懲儆，並可達防衛社會之目
    的者，自非不可依客觀之犯行與主觀之惡性二者加以考量其
    情狀，是否有可憫恕之處，適用刑法第五十九條之規定酌量
    減輕其刑，期使個案裁判之量刑，能斟酌至當，符合比例原
    則。查被告丙○○年僅二十六歲、尚屬年輕，而其本件販毒
    時間約僅三月、每次販賣數量為五百元、一千元或二千元，
    分擔犯行主要為送交毒品，較之共犯施垂勝等之犯罪情節顯
    屬為輕，與共犯販毒所得合計為四萬七千元，其販毒數量及
    所得均非甚鉅，其為圖牟利，一時失慮致罹法定刑為死刑、
    無期徒刑之重罪，犯後於偵查及原審、本院審理中均能坦承
    犯行、知所悔悟，衡情惡性尚非重大，且與一般長期、大量
    販賣毒品之人有別，如仍處以法定最低之無期徒刑，仍嫌過
    重，亦與憲法明文規定之「比例原則」或刑法上之「罪刑相
    當原則」有違，是其犯罪之情狀，相較於毒品危害防制條例
    第四條第一項之法定刑言，在客觀上仍足以引起一般人之同
    情，尚堪憫恕，爰依刑法第五十九條之規定，予以酌減其刑
    ，方屬公允衡平。又依修正前刑法第六十五條第二項規定，
    無期徒刑減輕者，為七年以上有期徒刑。而依修正後刑法第
    六十五條第二項則規定，無期徒刑減輕者，為二十年以下十
    五年以上有期徒刑。依刑法第二條第一項規定，比較結果，
    自以修正前之刑法第六十五條第二項規定對被告較為有利，
    自應適用對被告有利之修正前刑法第六十五條第二項規定，
    作為本案販賣第一級毒品罪減輕刑度之依據。又被告所犯上
    開販賣第一級毒品罪，有前揭加重及酌減之事由，應先加而
    後減輕之。再按犯第四條第一項... 之罪，供出毒品來源，
    因而破獲者，固得減輕其刑，毒品危害防制條例第十七條定
    有明文。惟其立法意旨重在鼓勵具體供出其上游販毒者，俾
    資追查該毒梟前手及其上游毒品，以杜絕毒品之蔓延與氾濫
    為目的，倘僅自白所運輸、販賣毒品之事證及共犯為何人，
    但尚未進而查獲毒梟前手或其上游毒品者，仍不得執此邀本
    條規定之寬減。查被告對本案僅自白其販賣毒品之事證及共
    犯係姓名不詳之「昌葉仔」及在施垂勝住處拿取毒品等，既
    尚未進而追查其毒梟前手或上游毒品，即與前揭規定尚有未
    合，被告縱有供述共犯施垂勝住處線索，既不符毒品危害防
    制條例第十七條之規定，尚不得據以減輕其刑，附此說明。
五、原審經審理結果，認為被告丙○○觸犯連續販賣第一級毒品
    罪之事證明確，予以論罪科刑，固非無見。惟查：（1）原
    審判決事實欄記載被告丙○○自九十四年十二月底起迄九十
    五年二月六日二十一時許止，向施垂勝及綽號「昌葉仔」男
    子等人取得供販賣用之海洛因後，將海洛因販賣予如附表所
    示「販賣對象」欄所載之人多次（附表所載之販賣時間則係
    自九十四年十一月間起），前後日期即有不一致之處，且未
    釐清其等間有犯意聯絡及行為分擔之共犯關係，容有未洽。
    （2）扣案海洛因五包，經鑑定合計淨重零點六三公克，該
    部分應沒收銷燬之，另海洛因外包裝袋五個，經鑑定總重一
    點八八公克，該部分應諭知沒收。惟原審判決主文記載扣案
    之海洛因五包（合計淨重零點六三公克，空包裝總重一點八
    八公克）沒收銷燬之，即有未合。（3）本件係扣得門號0
    000000000、0000000000、00000
    00000號三支手機（均含ＳＩＭ卡），其中00000
    00000號手機（起訴書及原審判決皆誤載為00000
    00000號）及0000000000號二支手機，與本
    案聯絡販毒事宜無關，0000000000號手機則於本
    件未扣案（按於施垂勝販毒案扣案，並判決沒收，見本院九
    十六年度上重訴字第三九號判決），且無法證明係為被告所
    有，然原審判決竟記載扣案之行動電話三支（門號分別為0
    000000000、0000000000、00000
    00000）均沒收，容有錯誤。（4）依毒品危害防制條
    例第十九條第一項之規定，沒收之物以供犯罪所用及因犯罪
    所得之物為限，自不包括供犯罪預備之物在內。惟依卷內資
    料，扣案之分裝袋二十二包係尚未使用之新品（見警卷第五
    七頁），僅係供販賣毒品預備之物，原判決誤認亦係供販賣
    毒品所用之物，援引毒品危害防制條例第十九條第一項之規
    定諭知沒收，亦有未合。（5）被告行為後，處罰行為所適
    用之法律有修正之情形，即應先行審認是否屬法律變更，以
    決定應否依刑法第二條第一項規定為新舊法之比較說明，再
    依比較結果，分別依同條第一項前段抑但書規定，為適用修
    正前之行為時法抑有利於被告之修正後裁判時法（包括中間
    法）之依據。原判決以本案不論新法、舊法，均構成累犯，
    刑法第四十七條之修正內容，對於被告並無「有利或不利」
    之情形，自不生新舊法比較之問題云云，依前說明尚有誤解
    ，尚有未洽。被告丙○○認原審判決未依毒品危害防制條例
    第十七條酌減而提起上訴，雖非有理由，然原審判決既有上
    開可議之處，即屬無可維持，自應由本院就被告丙○○部分
    予以撤銷改判。爰審酌被告丙○○本身即有施用毒品之前科
    紀錄，當知毒品對人身心戕害之嚴重性，竟不思努力工作賺
    取正當酬勞，竟欲藉流毒他人牟利，販賣對象及次數不少，
    危害國民健康甚鉅，惟念及被告犯後坦承犯行，態度尚佳等
    一切情狀，量處如主文第二項所示之刑，以示懲儆。
六、沒收部分：
（一）按沒收為從刑之一種，應隨主刑宣告。又共同正犯因相互
      間利用他方之行為，以遂行其犯意之實現，本於責任共同
      之原則，共同正犯應對所參與犯罪之全部事實負責，有關
      從刑之沒收部分，雖他共同正犯所得之物，亦應於其本身
      所處主刑之後，併為沒收之諭知（參照最高法院九十二年
      度台上字第七０五０號判決意旨）。
（二）扣案之第一級毒品海洛因五包（合計淨重零點六三公克）
      ，係查獲之毒品，應依毒品危害防制條例第十八條第一項
      前段規定，宣告沒收銷燬之。
（三）再按毒品危害防制條例第十八條第一項規定，得諭知沒收
      並銷燬之者，以查獲之毒品及專供製造或施用毒品之器具
      為限，並不及於毒品之外包裝。而毒品外包裝既係用於包
      裹毒品，防其裸露、潮濕，便於攜帶販賣，亦係供販賣毒
      品所用之物，且屬被告所有，就上開毒品之外包裝五個（
      空包裝總重一點八八公克）部分，應依毒品危害防制條例
      第十九條第一項之規定宣告沒收（最高法院九十二年度台
      上字第一二八八號、八十九年度台上字第一七八號刑事判
      決參照）。
（四）扣案之門號0000000000號行動電話一支（ＢＥ
      ＮＱ廠牌行動電話，含ＳＩＭ晶片卡一張），係被告販賣
      第一級毒品海洛因使用之物，此觀卷附通訊監察譯文及證
      人即如附表所示販賣對象等人之警詢筆錄即明，又上開行
      動電話申請名義人雖係案外人李全曜即被告之哥哥，惟被
      告於本院本審審理時自承係其以其哥哥之名義申請（本院
      本審卷第一四九頁反面）；又行動電話服務須以晶片卡（
      即ＳＩＭ卡）為使用介面，因此電信公司於出租行動電話
      門號予消費者使用時，即同時附帶提供晶片卡給消費者作
      為門號使用之介面，而依東信電訊公司與消費者簽訂之服
      務契約，電信公司接受消費者申辦門號並將該門號開通上
      線時，該晶片卡之所有權即移轉於消費者，該門號期滿或
      退租時，電信公司僅須將原ＳＩＭ卡設定之資料由該公司
      之行動電話系統中消除，並非客戶所借用，亦無回收之機
      制，此為公眾週知之現今交易常態，有該公司函一紙附卷
      可佐，是上開門號0000000000號行動電話一支
      （含ＳＩＭ卡）為被告所有用以販賣第一級毒品之犯罪工
      具無誤，均應依毒品危害防制條例第十九條第一項之規定
      ，諭知沒收。又扣案電子秤一只，係被告丙○○所有供犯
      本件販賣第一級毒品海洛因所用之物，業經被告丙○○供
      承在卷，均應依毒品危害防制條例第十九條第一項規定宣
      告沒收。
（五）又犯販賣第一級毒品罪者，其供犯罪所用之財物，固應優
      先適用毒品危害防制條例第十九條第一項義務沒收之規定
      ，予以沒收；但如係供犯罪預備之物，則不能適用上開特
      別規定，而須依刑法第三十八條第一項第二款為沒收之宣
      告（最高法院九十六年度台上字第五一０九、五三六０號
      刑事判決參照）。扣案之分裝袋二十二包確係被告所有，
      此經被告於警詢中供承至明，雖均未使用過，惟衡情當係
      被告為伺機分裝出售而用，然被告既未實際用於分裝其所
      欲販賣之海洛因，尚屬供犯罪預備之用，揆諸前揭說明，
      應依修正前刑法第三十八條第一項第二款之規定，諭知沒
      收。
（六）本案被告丙○○與共犯施垂勝因共同販賣第一級毒品所得
      為四萬七千元，已認定如前，應依毒品危害防制條例第十
      九條第一項之規定宣告沒收，如全部或一部不能沒收時，
      以其財產抵償之。另毒品危害防制條例第十九條第一項固
      規定：「犯第四條至第九條、第十二條、第十三條或第十
      四條第一項、第二項之罪者，其供犯罪所用或因犯罪所得
      之財物，均沒收之，如全部或一部不能沒收時，追徵其價
      額或以其財產抵償之」，但共同正犯之犯罪所得為新臺幣
      時，因係合併計算，且於全部或一部不能沒收時，以其財
      產抵償之，為避免執行時發生重複沒收、抵償之情形，故
      各共同正犯之間係採連帶沒收主義，於裁判時僅諭知連帶
      沒收，不得就全體共同正犯之總所得對各該共同正犯分別
      重複諭知沒收；此與罰金刑應分別諭知、分別執行者不同
      （最高法院九十六年度台上字第三四五０號、九十五年度
      台上字第九二五號、九十四年度台上字第七四二一號判決
      要旨參照），是就被告丙○○與共犯施垂勝共同販賣第一
      級毒品之犯罪所得四萬七千元，應連帶沒收，如全部或一
      部不能沒收時，連帶追徵其價額或以其二人之財產連帶抵
      償之。
（七）未扣案門號0000000000號行動電話之租用人雖
      係案外人，有臺灣大哥大股份有限公司基本資料查詢一紙
      附卷為憑（見本院本審卷第七五頁），惟共犯施垂勝於本
      院另案九十六年度上重訴第三九號審理時坦承前揭門號之
      行動電話（含ＳＩＭ卡）為其所有，依上開門號通訊監察
      譯文所示內容，共犯施垂勝與本案被告丙○○均曾使用該
      行動電話聯絡販賣海洛因事宜，足認前揭門號行動電話顯
      為共同正犯施垂勝所有且供其等聯絡販賣毒品之物品，雖
      未扣案，然亦無證據證明已滅失，應依毒品危害防制條例
      第十九條第一項之規定宣告沒收，如全部或一部不能沒收
      時，追徵其價額。又該行動電話內之ＳＩＭ卡，電信公司
      接受消費者申辦門號並將該門號開通上線時，該晶片卡之
      所有權即移轉於消費者，該門號期滿或退租時，電信公司
      僅須將原ＳＩＭ卡設定之資料由該公司之行動電話系統中
      消除，並非客戶所借用，亦無回收之機制，此為公眾週知
      之現今交易常態，亦係共犯施垂勝與被告丙○○所有供其
      聯絡販賣毒品所用之物，應依毒品危害防制條例第十九條
      第一項前段之規定與行動電話機具一併宣告沒收，如全部
      或一部不能沒收時，追徵其價額。
（八）至扣案門號0000000000號（ＯＫＷＡＰ廠牌，
      含ＳＩＭ卡）、0000000000號（ＨＡＩＥＲ廠
      牌，含ＳＩＭ卡）二支行動電話及行動電話晶片卡二張，
      並無證據證明與本案聯絡販毒事宜有關，故本件均不為沒
      收之宣告。又扣案安非他命四小包與被告丙○○本案販賣
      一級毒品犯行無涉，另扣得之現金其中二十一萬六千八百
      元部分係共同被告邱宜婷所有、另六萬元部分因被告丙○
      ○堅決否認且無證據足認係其販毒所得，爰均不予宣告沒
      收。
據上論斷，應依刑事訴訟法第三百六十九條第一項前段、第三百
六十四條、第二百九十九條第一項前段，毒品危害防制條例第四
條第一項、第十八條第一項前段、第十九條第一項，刑法第二條
第一項前段、第十一條、第五十六條（修正前）、第四十七條第
一項（修正前）、第五十九條、第三十八條第一項第二款（修正
前），判決如主文。
本案經檢察官乙○○到庭執行職務。
中    華    民    國    97    年    4     月    22    日
            刑事第七庭    審判長法  官  林  榮  龍
                                法  官  江  錫  麟
                                法  官  張  惠  立
上列正本證明與原本無異。
如不服本判決應於收受送達後十日內向本院提出上訴書狀，其未
敘述上訴之理由者並得於提起上訴後十日內向本院補提理由書 (
均須按他造當事人之人數附繕本)。
                                書記官  林  育  德
中    華    民    國    97    年    4     月    24    日
附錄：本案論罪科刑法條全文
毒品危害防制條例第4條第1項
製造、運輸、販賣第一級毒品者，處死刑或無期徒刑；處無期徒
刑者，得併科新臺幣 1 千萬元以下罰金。
附表：
┌──┬───┬──────┬──────┬──────────┬─────┐
│編號│販賣  │  販賣時間  │  地  點    │販賣數量、次數及價格│所得財物  │
│    │對象  │            │            │                    │（新台幣）│
├──┼───┼──────┼──────┼──────────┼─────┤
│一  │張慧娟│自94年12月底│彰化縣花壇鄉│丙○○交付價格1千元 │2500元    │
│    │      │某日        │三春村後厝一│之海洛因1次，另由施 │          │
│    │      │            │巷103號附近 │垂勝交付價格五百元3 │          │
│    │      │            │排水溝      │次。                │          │
│    │      │            │            │                    │          │
├──┼───┼──────┼──────┼──────────┼─────┤
│二  │張南山│94年12月30  │彰化縣花壇鄉│丙○○交付價格5百元 │3500元    │
│    │      │日10時51分、│三春老樹附近│之海洛因3次，另施垂 │          │
│    │      │94年12月30日│之「紅鐵橋」│勝交付三次，其中五百│          │
│    │      │17時15分許、│            │元2次，一千元1次。  │          │
│    │      │95年1月20 日│            │                    │          │
│    │      │前某日      │            │                    │          │
│    │      │            │            │                    │          │
│    │      │            │            │                    │          │
├──┼───┼──────┼──────┼──────────┼─────┤
│三  │陳國振│自94年11、12│前述「三春老│價格5百元或1千元之海│7500元    │
│    │      │月間        │樹」、三春國│洛因10次：其中，500 │          │
│    │      │            │小、紅鐵橋  │元5次、1000元5次。  │          │
│    │      │            │            │                    │          │
│    │      │            │            │                    │          │
│    │      │            │            │                    │          │
│    │      │            │            │                    │          │
│    │      │            │            │                    │          │
│    │      │            │            │                    │          │
├──┼───┼──────┼──────┼──────────┼─────┤
│四  │洪琮勝│自94年12月初│前述「三春老│價格5百元之海落因2次│1000元    │
│    │      │某日起      │樹」看板下、│。                  │          │
│    │      │            │活動中心    │                    │          │
│    │      │            │            │                    │          │
│    │      │            │            │                    │          │
├──┼───┼──────┼──────┼──────────┼─────┤
│五  │李記銘│自94年11月底│前述「三春老│價格5百元或1千元之海│7500元    │
│    │      │某日起，迄95│樹」、三春國│洛因共10次。5百元部 │          │
│    │      │年1月9日前某│小、紅鐵橋及│分5次，1000元部分5次│          │
│    │      │日止        │附近活動中心│。                  │          │
│    │      │            │            │                    │          │
│    │      │            │            │                    │          │
├──┼───┼──────┼──────┼──────────┼─────┤
│六  │張明恩│自94年11月底│前述「三春老│價格1千元或2千元之海│4千元     │
│    │      │某日，迄95年│樹」看板下及│洛因共3次。其中，1千│          │
│    │      │1月9日前某日│附近活動中心│元部分2次，2千元部分│          │
│    │      │止          │            │1次。               │          │
├──┼───┼──────┼──────┼──────────┼─────┤
│七  │余岳勳│於95年1、2月│彰化縣花壇鄉│每小包價格1千元或1千│6000元    │
│    │      │間。        │三家村山腳路│5百元之海洛因共5次。│          │
│    │      │            │路旁。      │其中1千部分元3次，1 │          │
│    │      │            │            │千5百元部分2次。    │          │
├──┼───┼──────┼──────┼──────────┼─────┤
│八  │張士元│自94年11月底│彰化縣花壇鄉│每小包價格1千元或2千│1萬5千元  │
│    │      │某日，迄95年│三家村山腳路│元之海洛因共10次。其│          │
│    │      │1月間某日止 │路旁。      │中1千元部分5次，2千 │          │
│    │      │            │            │元部分5次。         │          │
└──┴───┴──────┴──────┴──────────┴─────┘


司法院資訊處製作；財團法人民間司法改革基金會備份。
